臺灣高等法院民事判決　　　　　　　　　　　　　　　九十年度重上字第一一一號
　　上　訴　人　甲○○
　　訴訟代理人　葉大殷律師
　　複　代理人　江如蓉律師
　　訴訟代理人　賴中強律師
　　複　代理人　張勝傑律師
　　　　　　　　陳維鈞律師
　　上　訴　人　乙○○
　　　　　　　　丙○○
　　被　上訴人　中興商業銀行股份有限公司
　　法定代理人　王南華
　　訴訟代理人　潘正芬律師
　　複　代理人　陳丁章律師
　　訴訟代理人　張鴻源
右當事人間請求清償借款事件，上訴人對於中華民國八十九年十月三十日臺灣板橋地
方法院八十九年度重訴字第三六八號第一審判決提起上訴，本院於九十三年五月十八
日言詞辯論終結，判決如下：
    主      文
上訴駁回。
第二審訴訟費用由上訴人連帶負擔。
    事實及理由
甲、程序方面：
一上訴人辯稱被上訴人提起本件訴訟，未經合法代理，起訴不合法，且財政部於九十
  年十月二十五日指派中央存款保險股份有限公司接管被上訴人銀行，被上訴人依銀
  行法第六十二條之二第一項規定喪失財產之管理及處分權，已喪失訴訟實施權，應
  由中央存款保險股份有限公司以其名義承受訴訟云云（本院卷(一)第一四八頁背面以
  下、卷(二)第二十九頁以下）：
  (一)按銀行因業務或財務狀況顯著惡化，不能支付其債務或有損及存款人利益之虞時
    ，中央主管機關得勒令停業並限期清理、停止其一部業務、派員監管或接管、或
    為其他必要之處置，並得洽請有關機關限制其負責人出境。中央主管機關於派員
    監管或接管時，得停止其股東會、董事或監察人全部或部分職權。銀行法第六十
    二條第一、二項分別定有明文。此所謂「接管」，係指中央主管機關財政部透過
    公權力介入問題金融機構之業務經營，以導正其業務偏差，積極目的旨在提昇金
    融機構的獲利能力，使營運步入正軌，消極目的則在防止其財務狀況繼續惡化，
    並對後續合併、概括繼受進行評估，以保障存款人權益，被接管金融機構法人之
    人格尚未因接管而消滅，此與民事訴訟法第一百六十九條第一項規定之情形有別
    ，被接管之銀行仍有當事人能力，得為適格之當事人（最高法院九十二年度台抗
    字第六二八號裁定可資參照）。上訴人辯稱被上訴人已喪失訴訟實施權云云，即
    無足採。
  (二)依財政部於八十九年四月二十八日掣發予中央存款保險股份有限公司（下稱中央
    存款保險公司），副本予被上訴人之台財融字第八九七三０八三七號函：「茲所
    指定貴公司為監管人，並由潘副總經理隆政為召集人組成監管小組，自即日起監
    管中興商業銀行，監管期限暫訂為六個月，必要時得延長或縮短之。監管期間，
    本部已依據銀行法第六十二條規定停止中興銀行董事及監察人之職權，相關職權
    由監管人行使之，監管人並得為金融機構監管接管辦法所規定之行為：：。」，
    財政部另於八十九年十月十八日以台財融第八九七四八九七○號函予中央存款保
    險公司，副本予被上訴人：「為穩定中興銀行之後續經營，爰延長本部八十九年
    四月二十八日台財融字第八九七三０八三七號函有關貴公司對該行之監管期間六
    個月：：」，有上開函二紙在卷可憑（本院卷(二)第八十六頁、第八十七頁）。足
    認財政部業已將董事及監察人代表公司之有關權限（含訴訟權）一併移轉於監管
    人，再依銀行法第六十二條所訂定之「金融機構監管接管辦法」第八條第十四款
    關於監管人職權之規定：「其他經財政部指定或交辦之事項。」由該「概括條款
    」觀之，該款顯係例示規定，並非表示未於該條第一款至第十三款明列之事項，
    監管人即不得從事，且財政部既已停止被上訴人所有董事監察人職權，則若不賦
    予其選任之監管人得以行使董事等職權，又將由何人來選任代替董監事行使職權
    之人，則公司之業務將無以持續。故前開財政部函所謂「相關職權由監管人行使
    之」，可證財政部業已指定監管人代替行使被上訴人董事監察人之職權，監管人
    自得為被上訴人公司之法定代理人。
  (三)查本件財政部指定之監管人為中央存款保險公司，公司是否得為法定代理人，法
    律固無明文規定，惟依公司法第二十七條第一項規定：「法人為股東時，得當選
    為董事或監察人，但須指定自然人代表行使職務。」，足認法人既得為公司之董
    事，自得為公司之法定代理人，只是須指定自然人代表行使職務而已，此觀財政
    部4.14.台財融字第七八００二四六三一號函稱：「法人為銀行股東，依公司法
    第二十七條第一項、第二項規定，以法人身份或推由其代表人當選為董事、監察
    人時，銀行法第三十二條、三十三條、三十三條之一所稱之銀行負責人，除該法
    人外，並包括其當然負責人及依法指定代表執行職務之自然人與代表法人當選為
    董事、監察人之代表人。」，亦認法人得為銀行負責人，本件財政部既指定中央
    存款保險公司為監管人，且指定該公司之副總經理潘隆政為監管小組召集人，則
    依公司法第二十七條第一項之規定，中央存款保險公司為被上訴人之法定代理人
    ，但法人本身不能為行為，故應由自然人代表公司行使職務，本件監管小組召集
    人潘隆政即為財政部所指定代表公司執行職務之自然人，依法自有代表中央存款
    保險公司執行被上訴人法定代理人職務之權限，故被上訴人起訴時列被上訴人監
    管小組召集人潘隆政為被上訴人之法定代理人，並無違誤。上訴人辯稱本件被上
    訴人起訴未經合法代理云云，自無足採。
  (四)被上訴人為適格之當事人，且被上訴人起訴時已為合法代理，均如前述。惟當事
    人之法定代理人其代理權消滅者，應由有代理權之法定代理人承受訴訟，此觀民
    事訴訟法第一百七十條自明。又銀行法第六十二條之二第一項規定「銀行經主管
    機關派員接管者，銀行之經營權及財產之管理處分權均由接管人行使」。查財政
    部依銀行法前揭規定，停止被上訴人董事及監察人之職權，指派中央存款保險公
    司自民國九十二年八月四日起接管，並由王南華擔任接管小組召集人，有財政部
    金融局九十二年九月九日台融局(二)字第○九二○○四一八八○號函可稽（本院卷
    (三)第一一九頁），依上說明，自應由王南華為相對人之法定代理人，承受訴訟。
    惟當事人不聲明承受訴訟時（被上訴人於本院裁定命王南華承受訴訟後之九十二
    年十月二日方聲明承受訴訟－本院卷(三)第一五三頁），法院亦得依職權，以裁定
    命其續行訴訟，為民事訴訟法第一百七十八條所明定，本院於九十二年九月十七
    日依職權裁定命王南華為相對人之法定代理人，續行訴訟，上訴人不服該裁定提
    起抗告，亦經最高法院於九十二年十一月十四日以九十二年度臺抗字第六二八號
    裁定駁回上訴人之抗告。
二上訴人乙○○、丙○○經合法通知，未於言詞辯論期日到場，核無民事訴訟法第三
  百八十六條所列各款情形，應准被上訴人之聲請，由其一造辯論而為判決。
乙、得心證之理由：
一本件被上訴人起訴主張上訴人甲○○於八十九年二月二十五日邀同其餘上訴人擔任
  連帶保證人向被上訴人借款新臺幣（下同）二千萬元，約定於八十九年三月二十五
  日清償，並依週年利率百分之十．二五計算利息，其逾期在六個月以內者，按上開
  利率之一成加付違約金，超過六個月部分，按上開利率之二成加付違約金。上訴人
  於期屆未清償，爰依消費借貸之法律關係，請求上訴人連帶給付如原判決主文第一
  項所示之本金、利息、違約金等語。
  上訴人則以被上訴人為規避該行辦理授信戶同一關係人授信不得超過上一會計年度
  決算後淨值百分之四十之規定，於訴外人黃宗宏有資金需求時，由甲○○提供人頭
  供黃宗宏借款，上訴人甲○○與被上訴人間無貸款之真意，二人間屬於通謀虛偽意
  思表示，依法應屬無效，被上訴人本於無效法律行為而為請求，並無理由云云置辯
  。
二本件原審就被上訴人之請求，判決被上訴人全部勝訴，並依兩造之聲請酌定相當擔
  保金，分別為假執行及免為假執行之宣告，上訴人全部聲明不服，請求廢棄原判決
  ，駁回被上訴人在第一審之訴及其假執行之聲請，被上訴人則請求判決駁回上訴。
三被上訴人主張上訴人甲○○於八十九年二月二十五日邀同其餘上訴人擔任連帶保證
  人向被上訴人借款二千萬元，約定於八十九年三月二十五日清償，並依週年利率百
  分之十．二五計算利息，其逾期在六個月以內者，按上開利率之一成加付違約金，
  超過六個月部分，按上開利率之二成加付違約金，上訴人於期屆未清償等情，業據
  被上訴人提出本票、授信約定書、轉帳支出傳票及開戶資料各一份為證，上訴人甲
  ○○不否認上開本票、授信約定書上簽名及印章之真正，惟辯稱其係提供人頭供黃
  宗宏借款，甲○○與被上訴人間無貸款之真意，且該二人間屬通謀虛偽意思表示，
  依法應屬無效，另被上訴人並未將借款交付予甲○○，消費借貸並未生效云云。從
  而兩造所爭執者，乃在雙方有無消費借貸之合意？又消費借貸契約是否確係為通謀
  虛偽意思表示？以及被上訴人有無交付予甲○○系爭借款？茲審究如次：
  (一)按稱消費借貸者，謂當事人一方移轉金錢或其他代替物之所有權予他方，而約定
    他方以種類、品質、數量相同之物返還之契約，民法第四百七十四條第一項定有
    明文；次按當事人主張有利於己之事實者，就其事實有舉證之責任，民事訴訟法
    第二百七十七條定有明文。經查，甲○○就被上訴人所提出之本票、授信約定書
    上之簽名及印章之真正，雖不爭執，惟主張此乃應被上訴人承辦人員及黃宗宏等
    人之要求於空白文件上簽名，以規避主管機關之金融檢查，然於甲○○簽名之時
    ，本票上關於「借款金額」「日期」「利率」等契約必要之點均為空白，而是在
    被上訴人收回本票後，始擅自填寫，此由本票金額「貳仟萬元」之筆跡及發票日
    所使用之「89.2.25」橡皮章，均與授信用憑證欄內被上訴人承辦人員所載「短
    期放款」之筆跡及所使用之「89.2.25」橡皮章相同，足見系爭本票關於「借款
    金額」及「日期」欄原屬空白，是兩造間消費借貸之意思表示並未合致云云。惟
    查甲○○之前揭置辯，乃係對其有利之事實，依上開民事訴訟法之規定，應由其
    負舉證責任，然其就此並未舉證以實其說，已難採信。復由被上訴人所提之授權
    書以觀（本院卷(一)第一三七頁），從其內容「本人等於民國八十九年二月二十五
    日共同簽發面額新台幣貳仟萬元之本票乙紙．．．．」，可知甲○○當時確已知
    悉系爭本票之發票日為八十九年二月二十五日，金額為二千萬元，仍猶執前詞謂
    「借款金額」及「日期」欄本屬空白，毫不足取。因而雙方確有消費借貸之合意
    ，洵堪認定。
  (二)再按民法第八十七條之通謀虛偽表示，指表意人與相對人相互明知為非真意之表
    示而言，故表意人之相對人不僅須知表意人非真意，並須就表意人非真意之表示
    相與為非真意之合意，始為相當，最高法院五十一年台上字第二一五號判參照。
    查上訴人甲○○列舉臺灣臺北地方法院檢察署八十九年偵字第九一二０號起訴書
    、被上訴人核貸本件借款之密件、被上訴人蘆洲分行職員林超群（即本件放款經
    辦人員）於臺北市調查處接受調查時之陳述等資料，無非欲證明被上訴人明知其
    實際放款對象為黃宗宏或台鳳集團，亦知悉甲○○並無借款還款之意思，而主張
    兩造間之該筆借款為通謀虛偽意思表示，應屬無效云云。惟縱使被上訴人明知其
    放款對象為黃宗宏或台鳳集團，然甲○○亦明知貸款非供其所用，但仍同意擔任
    借款人，並在本票上署押為共同發票人，自對其因此所應負之責任有所認識，不
    得任其托詞卸責。所以兩造間對於二千萬元借貸之意思表示，既已合致，被上訴
    人倘又已為金錢之交付，則甲○○自有依民法第四百七十八條之規定返還所借用
    金錢之義務，尚難認兩造間有通謀虛偽意思表示之合意。又所謂被上訴人八十九
    年二月二十五日核貸本件借款之密件固然載有「貳：本件為支應台鳳集團資金調
    度之所需。參：台鳳股份有限公司承諾於八十九年三月二日（星期四）．．．．
    名下台鳳股票陸佰萬股，撥劃入元大蘆洲分公司鳳華投資公司集保帳戶，並隨即
    於集中市場賣出清償本借款。」等語（本院卷(一)第五二頁），惟此亦僅能證明被
    上訴人知悉甲○○之借款係供台鳳集團黃宗宏所需，台鳳集團亦願清償本件借款
    ，但並不因此而免除甲○○之清償責任，亦無法證明甲○○即與被上訴人間有何
    通謀虛偽意思表示之約定。從而，甲○○執此主張該消費借貸契約係通謀虛偽意
    思表示，不足採取。
  (三)復按金錢之消費借貸契約因借款之交付而生效，八十九年五月五日修正施行前之
    民法第四百七十五條定有明文。又所謂交付，並不限於親手授受，若借款人、貸
    與人之間另有合意，由貸與人將借款存入借款人之活期儲蓄存款帳戶，並已存入
    時，即發生交付效力。經查系爭借款被上訴人已依約定撥入甲○○於被上訴人銀
    行所開立之000000000000帳戶，並由甲○○於同日再匯至其所有之
    寶島商業銀行營業部00000000000000帳戶，復於同日再轉帳至該
    銀行板橋分行0000000000000之黃宗宏帳戶等情，有被上訴人銀行
    轉帳收入傳票、轉帳支出傳票、取款憑條、匯款申請書及寶島商業銀行營業部九
    十年七月十三日寶銀營業字第九０二二五號函、九十年九月十三日寶銀營業字第
    九０二八０號函在卷可憑（本院卷(一)第一三八至第一四０－一頁、第一九九、二
    ００頁、第二五一－一至第二五三頁），且依該轉帳收入傳票之記載，系爭借款
    於八十九年二月二十五日撥入000000000000號帳戶，該帳戶號碼與
    上訴人印鑑卡所載「帳號」欄記載號碼相同（本院卷(一)第一三六頁），則被上訴
    人已交付借款予甲○○一節，應堪信為真實，準此，本件借款亦因此交付而生效
    力。雖甲○○一再抗辯從未收受該筆借款，主張係被上訴人未經其同意，逕行匯
    款至寶島銀行營業部，事後始製作不實之撥款紀錄云云，惟依前揭存款憑條所示
    ，取款金額為二千萬元，又甲○○於存戶簽章欄內留有與印鑑卡相符之印文，資
    可證明甲○○或其所授權蓋章之人確實知悉其於被上訴人銀行之0000000
    00000帳戶內有二千萬元之借款存在，否則如何能提領該筆金額匯至寶島商
    業銀行營業部之帳戶？從而堪認甲○○所辯，並無足取。
四綜上所述，上訴人甲○○既確有向被上訴人借款之事實，當負清償之責任，又其未
  能證明與被上訴人間之借款為虛偽約定，或被上訴人未曾交付借款，從而上訴人本
  於消費借貸及連帶保證之法律關係請求甲○○、乙○○、丙○○連帶給付二千萬元
  ，及自八十九年三月二十五日起至清償日止，按年利率百分之十．二五計算之利息
  。其逾期在六個月以內者，按上開利率之一成加付違約金，超過六個月部分，按上
  開利率之二成加付違約金，為有理由，原審如數判准，並依聲請分別准免假執行之
  宣告，核無不合，上訴人仍執陳詞求為廢棄改判，為無理由。
五本件事證已臻明確，兩造所為之其他主張、陳述並所提之證據，經審酌後，認均與
  本件之結論無礙，不再一一論述，併此敘明。
據上論結，本件上訴為無理由，依民事訴訟法第四百四十九條第一項、第八十五條第
二項，判決如主文。
中　　　華　　　民　　　國　　九十三　　年　　　六　　　月　　　一　　　日
                              民事第一庭
                                  審判長法  官  尤  豐  彥
                                        法  官  陳  金  圍
                                        法  官  湯  美  玉
正本係照原本作成。
如不服本判決，應於收受送達後二十日內向本院提出上訴書狀，其未表明上訴理由者
，應於提出上訴後二十日內向本院補提理由書狀（均須按他造當事人之人數附繕本）
上訴時應提出委任律師或具有律師資格之人之委任狀；委任有律師資格者，另應附具
律師資格證書及釋明委任人與受任人有民事訴訟法第四百六十六條之一第一項但書或
第二項（詳附註）所定關係之釋明文書影本。
中　　　華　　　民　　　國　　九十三　　年　　　六　　　月　　　一　　　日
　　　　　　　　　　　　　　　　　　　　書記官  賴  淑  真
附註：
民事訴訟法第四百六十六條之一（第一項、第二項）：
對於第二審判決上訴，上訴人應委任律師為訴訟代理人。但上訴人或其他法定代理人
具有律師資格者，不在此限。
上訴人之配偶、三親等內之血親、二親等內之姻親，或上訴人為法人、中央或地方機
關時，其所屬專任人員具有律師資格並經法院認為適當者，亦得為第三審訴訟代理人
。
